臺灣高等法院刑事判決　　　　　　　　　　　　　九十一年度上訴字第三三五七號
　　上　訴　人
　　即　被　告　乙○○　男　民.
右上訴人因詐欺案件，不服台灣板橋地方法院九十一年度易字第三七八號九十一年八
月二十七日第一審判決（起訴案號：臺灣板橋地方法院檢察署九十年度偵緝字第一三
二九號）提起上訴，本院判決如左：
    主  文
原判決撤銷。
乙○○行使偽造私文書，足以生損害於他人，處有期徒刑柒月。
    事  實
一、乙○○於民國八十五年二月間，在其位於台北縣中和市○○路四二八號經營之「
    首都羊乳店」內，召募會款每會為新台幣〈下同〉二萬元，會員含會首計三十人
    之民間互助會，會期自八十五年二月十日起至八十七年七月十日止，定每月十日
    下午三時在前開處所內開標，採內標制，以投標金額最高之人為得標者。詎乙○○自八十六年四月間，因週轉不靈，竟意圖為自己不法所有，基於詐取他人財物
    之犯意，利用擔任互助會會首之便，於八十六年四月十日下午三時許，未經會員
    戊○○之同意，在標單上偽填戊○○之會員代號與得標金額五千一百元而偽造私
    文書，後持以行使得標，並向其他會員佯稱戊○○為最高標之得標者，使該期之
    活會會員（包括戊○○）、死會會員均陷於錯誤，而使各會員陷於錯誤，活會會
    員（十六人）分別交付會款一萬四千九百元、死會會員（十三人）分別交付會款
    二萬元予乙○○，共計詐得四十九萬八千四百元，致生損害於被冒標會員戊○○
    及該期之活會、死會會員。嗣因乙○○無力償還冒標會員之會款，乃於八十六年
    九月十日宣告停會，該互助會會員始知受騙。
二、案經被害人辛○○（原名羅茂麟，嗣改名為羅暉富，現又改名為辛○○）、戊○○、丁○、甲○○、丙○○、庚○○、己○○訴請臺灣板橋地方法院檢察署檢察
    官偵查起訴。
    理  由
一、右揭事實，訊據上訴人即被告乙○○坦承不諱，核與被害人辛○○、戊○○、丁○、甲○○、丙○○、庚○○、己○○等人指訴之情節相符，並有告訴人己○○
    記載得標會員及標額紀錄之互助會會單影本一份在卷可憑（見原審卷第六一頁至
    六二頁）。再被告乙○○亦自承伊冒標收了會員之會錢均係償還伊之借貸，被告
    乙○○顯有不法所有之意圖亦無疑義，本件事證明確，被告犯行洵堪認定。
二、(一)按稱合會者，由會首邀集二人以上為會員，互約交付會款及標取合會金之契約
    。其僅由會員與會員為約定者，亦成立合會。前項合會金，係指會首及會員應交
    付之全部會款。民法第七○九條之一第一項、第二項定有明文（八十八年四月二
    十一日增訂）。本件會員與會員並未為特別約定，故應係屬由會首邀集二人以上
    為會員，互約交付會款及標取合會金之契約，合先敘明。故會首冒標，其詐欺所
    得之款，應包括已得標及未得標會員繳納之會款。本件合會會期自八十五年二月
    十日起，每月十日開標一次，至八十六年三月十日止，除第一次係會首錢外，另
    共計開標十三次（互助會員三十人，包括會首一人、死會會員十三人、活會會員
    十六人），被告乙○○於八十六年四月十日下午三時許，在標單上偽填戊○○之
    會員代號與得標金額五千一百元持以行使，詐得活會會款二十三萬八千四百元（
    16*14900＝238400元）、死會會款二十六萬元（13*20000＝260000元），共計詐
    得四十九萬八千四百元，致生損害於被冒標會員戊○○及該期之活會、死會會員
    。(二)又按合會之標單上記載會員之投標金額及投標人姓名代號，依習慣此紙上之
    文字、符號，足以表示某會員願出利息投標之一定用意之證明，依刑法第二百二
    十條第一項規定，應以私文書論（最高法院七十六年度台上字第七七０三號、八
    十二年度台上字第三五０八號判決參照）。查被告乙○○於八十六年四月十日冒
    會員戊○○之名義，偽填標單投標在標單上記載戊○○之代號及投標金額，其代
    號、金額之記載，自得以知悉何會員投標，足以表示該代號之會員願出利息投標
    之一定用意證明，得標後向活會、死會會員收取該期會款。
三、核被告乙○○所為，係犯刑法第二百十六條、第二百二十條第一項、第二百十條
    之行使偽造準私文書罪（公訴人以被告僅於標單上寫代號，未偽造署押，故無偽
    造與行使偽造私文書之行為云云，容有誤會）及同法第三百三十九條第一項之詐
    欺取財罪。被告乙○○行使偽造準私文書犯行，公訴人雖未起訴，然此部分與被
    告詐欺取財犯行，有裁判上一罪之關係，為起訴效力所及，本院自得併予審究，
    允宜說明。被告偽造會員名義姓名代號之準私文書再持以行使，其偽造準私文書
    之低度行為，應為行使之高度行為所吸收，應論以行使偽造準私文書罪。而其冒
    標行為，使該期多數活會會員、死會會員受騙而交付會款，係一行為侵害數法益
    ，觸犯數詐欺罪名之想像競合犯，應從一重之詐欺罪處斷。又被告所犯上開行使
    偽造準私文書罪與詐欺取財罪間，有方法結果之牽連犯關係，應依刑法第五十五
    條規定，從一重之行使偽造準私文書罪處斷。原審依法論科，固非無見，惟被告
    乙○○共計詐得活會會款及死會會款四十九萬八千四百元，原審僅認被告乙○○
    詐得活會會款共計二十三萬八千四百元，而漏未計入被告詐得之死會會款二十六
    萬元，容有疏漏。被告上訴意旨認原審量刑過重，為無理由，然原判決既有上述
    違誤，自應由本院將原判決撤銷改判。爰審酌被告犯罪之素行尚佳並無犯罪前科
    （有本院被告全國前案紀錄表可稽）、利用擔任會首之便冒標會員之會、生活狀
    況、智識程度、犯罪所詐得之金額，及犯罪後未與告訴人等和解等一切情狀，量
    處如主文所示之刑。至於被告乙○○冒會員名義投標時所偽造之標單並未扣案，
    被告亦稱開標完畢已丟棄，既已滅失，爰不再為沒收之宣告，附此敘明。
四、再被告乙○○於八十五年二月十日起會至八十六年四月之前均正常標會，亦難認
    被告自召會之始即有不法所有之意圖，且公訴人起訴事實亦以被告於八十六年四
    月十日冒名標會，使該期會員陷於錯誤，然竟以各告訴人所舉前後各期繳交會款
    之數（甲○○四十萬元、丙○○四十萬元、戊○○四十萬元、己○○八十萬元、
    庚○○四十萬元、辛○○四十萬元、丁○四十萬元），為被告詐欺之數，所認容
    有誤會。
據上論斷，應依刑事訴訟法第三百六十九條第一項前段、第三百六十四條、第二百九
十九條第一項前段，刑法第二百十六條、第二百十條、第二百二十條第一項、第三百
三十九條第一項、第五十五條，罰金罰鍰提高標準條例第一條前段，判決如主文。
本案經檢察官朱兆民到庭執行職務。
中    華    民    國    九十一    年      十二      月    三十一        日
                        臺灣高等法院刑事第八庭
                            審判長法  官  陳  祐  治
                                  法  官  楊  炳  禎
                                  法  官  沈  宜  生
右正本證明與原本無異。
如不服本判決應於收受送達後十日內向本院提出上訴書狀，其未敘述上訴之理由者並
得於提起上訴後十日內向本院補提理由書（均須按他造當事人之人數附繕本）。
                                  書記官  魏  淑  娟
中    華    民    國    九十二    年      一        月      三          日
附錄本件論罪科刑法條：
刑法第二百十條：
偽造、變造私文書，足以生損害於公眾或他人者，處以五年以下有期徒刑。
刑法第二百十六條：
行使第二百十條至第二百十五條之文書者，依偽造、變造文書或登載不實事項或使登
載不實事項之規定處斷。
